臺灣高雄地方法院民事判決　九十三年度保險字第四八號
　　原　　　告　　　財團法人汽車交通事故特別補償基金
　　法定代理人　　　己○○
　　訴訟代理人　　　甲○○
　　　　　　　　　　戊○○
　　被　　　告　　　丙○○
　　　　　　　　　　丁○○
　　共同法定代理人　乙○○
當事人間請求損害賠償事件，本院於民國九十三年八月二十三日言詞辯論終結，判決
如下：
    主    文
原告之訴駁回。
訴訟費用由原告負擔。
    事    實    及    理    由
一、原告主張訴外人陳卓才於民國九十二年九月二十三日零時六分許，騎乘車牌號碼
    ＶＵＫ—五七六號輕型機車，行經高雄市三民區○○○路與同盟三路交岔口，與
    不詳自小客車發生車禍，致陳卓才受有腦挫傷之傷害並因而死亡。被告為陳卓才
    之女，為其合法繼承人，因肇事之汽車無法查究，被告遂依強制汽車責任保險法
    （下稱本法）第三十八條第一項第一款之規定，向原告請求補償金新台幣（下同
    ）九十三萬五千三百十四元（內含傷害醫療給付一千九百八十一元及死亡給付九
    十三萬三千三百三十三元），原告業於九十三年一月十六日給付被告上開金額（
    由被告二人平均受領）。惟陳卓才係酒醉駕車發生車禍，其血液中酒精濃度經高
    雄醫學大學附設中和紀念醫院（下稱高醫醫院）檢測為一八八點六ｍｇ＼ｄｌ，
    換算吐氣酒精濃度為每公升零點九四三毫克，則陳卓才之行為已該當刑法第一百
    八十五條之三規定之構成要件，依本法第三十八條第二項及第二十六條第三款之
    規定，陳卓才既因從事犯罪行為而車禍死亡，原告即無給付其繼承人補償金之義
    務，亦即被告受領本件補償金並無法律上之原因，爰依不當得利法律關係請求被
    告分別返還補償金四十六萬七千六百五十七元。並聲明：被告丙○○、丁○○應
    分別給付原告四十六萬七千六百五十七元，及均自支付命令送達翌日起至清償日
    止，按週年利率百分之五計算之利息。
二、被告則以陳卓才並未酒醉駕車，且縱使陳卓才有酒醉駕車之情形，因其係遭不詳
    自小客車違規闖紅燈撞及致死，亦與酒醉駕車一事毫無關係，並非「從事犯罪行
    為致死」，況陳卓才酒醉駕車之行為既未經檢察官偵查起訴，即不算犯罪，不符
    本法第二十六條第三款之規定，故被告有權受領本件補償金，原告請求返還並無
    理由等語置辯。並均聲明：駁回原告之訴。
三、經查，原告主張陳卓才於九十二年九月二十三日零時六分許，騎乘車牌號碼ＶＵ
    Ｋ—五七六號輕型機車，行經高雄市三民區○○○路與同盟三路交岔口，與不詳
    自小客車發生車禍，致陳卓才受有腦挫傷之傷害並因而死亡。被告為陳卓才之女
    ，為其合法繼承人，因肇事之汽車無法查究，被告遂依本法第三十八條第一項第
    一款之規定，向原告請求補償九十三萬五千三百十四元（內含傷害醫療給付一千
    九百八十一元及死亡給付九十三萬三千三百三十三元），原告業於九十三年一月
    十六日給付被告上開金額，並由被告平均受領之事實，為被告所不爭執，並據原
    告提出道路交通事故證明書、高醫醫院診斷證明書、相驗屍體證明書、補償金理
    算書、賠款明細表、道路交通事故現場圖、被告戶籍謄本及補償金申請書各一份
    為證，復經本院調閱臺灣高雄地方法院檢察署九十二年度相字第一六三二號陳卓
    才相驗卷宗（下稱相驗卷）查核屬實，堪信其為真正。
四、按保險人對於受害人因下列情事所致之體傷、殘廢或死亡，不負給付保險金之責
    任：三、受害人或受益人從事犯罪之行為所致者。又汽車交通事故發生時，受害
    人或其繼承人因下列情事之一，未能依本法規定向保險人請求給付保險金者，得
    在相當於本法規定之保險金額範圍內，向特別補償基金請求補償：一、肇事汽車
    無法查究者。受害人有第二十六條各款情事之一者，不適用前項之規定。本法第
    二十六條第三款、第三十八條第一項第一款、第二項分別定有明文。準此，汽車
    交通事故受害人係因從事犯罪行為致死時，其繼承人並無向特別補償基金請求給
    付補償金之權利，又僅須受害人之行為違反刑罰規範，即屬「從事犯罪行為」，
    ，並不以經檢察官偵查起訴、法院審理判刑為必要；惟所謂「從事犯罪行為致死
    」，除受害人係從事犯罪行為外，尚須以受害人之死亡與其犯罪行為間有因果關
    係為要件。本件原告主張陳卓才有酒醉駕車之行為，涉犯刑法第一百八十五條之
    三之罪，屬從事犯罪行為致死，原告並無給付其繼承人補償金之義務，被告受領
    本件補償金為不當得利，應予返還等語，為被告所否認，並以前詞置辯。則本件
    首應審究者，即為：（一）陳卓才是否有犯罪之行為？（二）陳卓才之死亡與其
    犯罪行為間是否有因果關係？爰一一論述如下：
（一）陳卓才服用酒類，不能安全駕駛動力交通工具而駕駛，屬犯罪行為：
    按服用毒品、麻醉藥品、酒類或其他相類之物，不能安全駕駛動力交通工具而駕
    駛者，處一年以下有期徒刑、拘役或三萬元以下罰金。刑法第一百八十五條之三
    定有明文。該條所謂之「不能安全駕駛」，係抽象危險犯，並不以發生具體危險
    為必要，而呼氣酒精濃度已達每公升零點五五毫克以上者，肇事率為一般正常人
    之十倍，堪認已達「不能安全駕駛」之標準，此業經法務部八十八年五月十八日
    八八法檢字第一六六九號函告週知，應認其已不能安全駕駛動力交通工具。查陳
    卓才於本件車禍發生後，經高醫醫院抽血測得其血液中酒精濃度為一八八點六ｍ
    ｇ＼ｄｌ，換算吐氣酒精濃度為每公升零點九四三毫克，有高醫醫院檢驗報告附
    於相驗卷可稽（見相驗卷第四十九頁），足認陳卓才於本件車禍發生時已達不能
    安全駕駛動力交通工具之程度無疑。則陳卓才上開服用酒類，不能安全駕駛動力
    交通工具而駕駛之行為，已涉犯刑法第一百八十五條之三之罪，不論是否曾經檢
    察官偵查起訴或法院審理判刑，均屬犯罪行為。
（二）陳卓才之死亡與其犯罪行為間並無因果關係：
    次查，被告主張本件車禍之發生，係因不詳自小客車違規闖紅燈撞及陳卓才騎乘
    之機車所致等語，核與證人即目擊車禍現場之人郭峰淇於車禍發生後接受警方訊
    問時證稱：「（你當時看見的情形為何？）我當時聽到撞擊聲抬頭一看，就看見
    一部自小客及一部機車相撞，當我看見時同盟路是紅燈，中華路是綠燈，當時是
    我報的案。」、「（你是否知道自小客及機車行駛方向？）自小客是由同盟路東
    向西、機車是由中華路北向南。自小客撞到之後是逆向往同盟三路方向直行，機
    車倒於中華二路與同盟路口之機車道上。」等語（見相驗卷第五頁）大致相符，
    並有道路交通事故現場圖附卷可憑，堪認陳卓才係遭不詳自小客車違規闖紅燈撞
    及，始受有腦挫傷之傷害並因而死亡。此外，原告復未陳明並舉證證明陳卓才之
    死亡與其酒醉駕車行為間有何因果關係，是原告主張陳卓才之死亡係因其犯罪行
    為（酒醉駕車行為）所致云云，不足採信。
五、綜上所述，陳卓才係遭不詳自小客車違規闖紅燈撞及致死，其雖有酒醉駕車，涉
    犯刑法第一百八十五條之三之罪之情形，惟陳卓才之死亡與其犯罪行為間並無因
    果關係，不符本法第二十六條第三款、第三十八條第二項不予補償之規定，則依
    據本法第三十八條第一項第一款之規定，被告受領本件補償金自屬有法律上之原
    因。從而，原告依不當得利法律關係，請求被告丙○○、丁○○分別返還已受領
    之補償金四十六萬七千六百五十七元，及均自支付命令送達翌日起至清償日止，
    按週年利率百分之五計算之利息，為無理由，應予駁回。
六、本件事證已臻明確，兩造其餘攻擊防禦方法及舉證，核於判決結果不生影響，爰
    不一一論斷，附此敘明。
據上論結，本件原告之訴為無理由，依民事訴訟法第七十八條，判決如主文。
中　　　華　　　民　　　國　　九十三　　年　　　八　　　月　　三十一　　日
                                臺灣高雄地方法院民事第二庭
~B審判長法官　李昭彥
~B法　　　官　曾淑娟
~B法　　　官　楊筑婷
正本係照原本作成。
如不服本判決，應於送達後廿日內，向本院提出上訴狀並表明上訴理由，如於本判決
宣示後送達前提起上訴者，應於判決送達後十日內補提上訴理由書（須附繕本）。
中　　　華　　　民　　　國　　九十三　　年　　　八　　　月　　三十一　　日
~B法院書記官　胡淑芳
